【裁判字號】    98,勞訴,136
【裁判日期】    990129
【裁判案由】    給付退休金
【裁判全文】
臺灣板橋地方法院民事判決             98年度勞訴字第136號
原      告  乙○○
訴訟代理人  林士祺律師
複代理人    丁○○
被    告  加晉實業有限公司
法定代理人  甲○○
訴訟代理人  陳志勇律師
複代理人    謝碧鳳律師
上列當事人間請求給付退休金事件，經本院於民國99年1月28日
言詞辯論終結，判決如下：
    主  文
被告應給付原告新台幣陸拾柒萬伍仟陸佰肆拾捌元，及自民國九
十八年九月三十日起至清償日止按年息百分之五計算之利息。
原告其餘之訴駁回。
訴訟費用由被告負擔十分之九，其餘由原告負擔。
本判決第一項於原告以新台幣貳拾貳萬伍仟元供擔保後，得假執
行；但被告以新台幣陸拾柒萬伍仟陸佰肆拾捌元預供擔保後，得
免假執行。
原告其餘假執行之聲請駁回。
    事實及理由
一、原告起訴主張：
  (一)緣原告張榖財自民國85年2 月28日起受僱於被告公司，擔任
    車床技工乙職，近來因景氣不佳、家中需錢孔急，且原告年
    事已高，基於其另有生涯規劃，乃於98年7 月2 日向被告公
    司申請退休金，詎被告公司竟拒絕給付，並稱因公司賠錢不
    願給付任何退休金，而原告一生青春皆於被告公司服務付出
    ，今因已到退休年限而申請退休，竟遭被告公司百般刁難不
    為給付，期間原告雖曾向臺北縣政府勞工局申請勞資爭議協
    調，然被告公司仍堅持己見，原告雖屢屢向被告公司請求，
    被告公司亦不願出面解決及清償，致原告晚年生活堪慮，恐
    有流落街頭之憂。原告生於37年7 月30日，自85年2 月28日
    起至98年7 月2 日原告申請退休時，共服務滿13年4 個月又
    2 天，且其已年滿61歲，自合於勞動基準法第53條得自請退
    休之規定，復依最高法院88年度台上字第68號意旨參照，勞
    工自請退休之權利為契約終止權之一種，而終止權又屬形成
    權之一種，形成權於權利人行使時，即發生形成之效力，故
    原告向被告公司表示退休時，即發生退休之效力，無須徵得
    被告公司之同意，並得依據勞動基準法之規定，請求勞工退
    休金。從而被告退休前6 個月之薪資分別為新臺幣（下同）
    2 萬7418元、2 萬9668元、2 萬5948元、2 萬8851元、2 萬
    4065元、3 萬2965元，平均每月薪資約2 萬8152元，加上其
    共服務13年4 個月又2 天，依勞動基準法第55條規定計算，
    合計達27個基數，故被告公司應給付原告76萬0104元之退休
    金。
  (二)為此，原告爰依雙方之勞動契約法律關係，聲明請求被告給
    付原告76萬0104元，暨起訴狀繕本送達被告翌日起至清償日
    止，按週年利率5%計算之利息，訴訟費用由被告負擔，並陳
    明願供擔保，請准宣告假執行等語。
二、被告則抗辯：
  (一)原告並非於85年2 月28日受僱於被告公司，其工作年資未達
    10年：原告係於85年2 月28日受僱於甲○○獨資經營之加晉
    實業社負責包裝與檢驗之工作，而被告加晉實業有限公司係
    88年10月15日由被告負責人甲○○、原告乙○○等五人共同
    成立，加晉實業社則於於89年3 月1 日辦理歇業登記，而加
    晉實業社、加晉實業有限公司於法律上既係不同法人，而加
    晉實業有限公司亦無繼受原告於加晉實業社之工作年資，是
    原告於加晉實業有限公司之工作年資，縱自加晉實業有限公
    司設立登記日即88年10月15日起至原告所稱申請退休之日即
    98年7 月2 日止，原告之工作年資僅9 年8 月又18 天 ，尚
    與勞動基準法第53條第1 項第3 款須工作滿10年之規定不符
    ，原告自不得自請退休，亦無退休金請求權可言。
  (二)原告並無於98年7 月2 日向被告申請退休本件原告稱其於98
    年7 月2 日申請退休，與事實不符，被告公司予以否認，今
    原告既從未向被告公司自請退休，則不符勞動基準法第53條
    規定，自無退休金請求權。
  (三)原告之平均薪資並非2萬8152元：原告之薪資係以日薪計算
    ，有上班始有工資，今因景氣不好，被告公司接單不足，致
    無足夠工作提供原告，而本件原告既主張於98年7月2日退休
    ，其最後六個月平均薪資，自應以98年1月至6月計算，而原
    告1 月份之薪資2 萬4065元、2 月2 萬8851元、3 月2 萬59
    48元、4 月2 萬9668元、5 月2 萬7418元、6 月0 元，平均
    工資2 萬2658元。
  (四)縱認原告之工作年資已達10年，惟亦非以13年4 月又2 天計
    算退休金之年資：原告係於85年2 月28日受僱於甲○○獨資
    經營之加晉實業社，而該社之營業項目為各種車床零件及機
    械零件買賣業務，並無勞動基準法之適用，是縱認原告已符
    合退休之條件，其適用勞動基準法年資，亦應自89年3 月1
    即加晉實業社歇業日起算至98年7 月2 日，可計算退休金之
    年資為9 年4 月又2 天。
  (五)被告公司已以原告連續曠職三天以上終止勞動契約，原告自
    無退休金請求權：被告公司分別於98年8 月11日、8 月12日
    等多次以存證信函請求原告上班，原告均置之不理，為此被
    告公司已於98年9 月16日以新莊後港路郵局第689 號存證信
    函終止勞動契約，原告自無退休金請求權。
  (六)為此，請求駁回原告之訴及其假執行之聲請，並陳明如受不
    利判決，願供擔保請准宣告免假執行。
三、兩造不爭執之事實：
  (一)原告係37年7月30日出生（詳調解卷第9頁）
  (二)加晉實業社係於84年8 月8 日設立登記，組織為獨資，營業
    項目為各種車床零件及機械零件買賣業務（詳本院卷第20頁
    ）。
  (三)被告加晉實業有限公司係於88年10月15日設立登記，營業項
    目為機械批發業（詳本院卷第17頁）。
  (四)原告自85年2 月28日起至89年3 月9 日止之期間任職於加晉
    實業社，自89年3 月10日起至98年7 月2 日止之期間受任於
    被告加晉實業有限公司。
  (五)加晉實業社於89年3 月1 日向台北縣政府申請歇業登記，並
    經台北縣政府於89年3 月4 日以八九北府建登字第08906041
    9 號函准予歇業登記（詳本院卷第19頁）。
  (六)加晉實業社自86年8 月間起即遷至台北縣泰山鄉○○街20巷
    4 號營業，加晉實業股份有限公司於88年10月15日設立登記
    時亦係設營業所於上址，並僱用加晉實業社原有員工陳玉燕
    、乙○○、羅秀蘭、黃文明、陳正惠、丙○○、葛信守、吳
    尉誌、洪永裕，及利用加晉實業社原有設備於上址營業。
  (七)加晉實業社與加晉實業有限公司代表人均為黃福永，黃福度
    於89年3 月10日為加晉實業社之上開9 名員工辦理勞工保險
    退保時，於申報表上「退保原因」欄上記載之原因為「公司
    行號正更」，並將上開9 名員工之勞工保險均轉入加晉實業
    有限公司。
  (八)加晉實業有限公司之股東計有甲○○、丙○○、乙○○、陳
    正惠、葛信守共5 人，依公司設立登記事項卡之記載，甲○
    ○行資420 萬元，其餘股東各出資20萬元，（詳本院卷第18
    頁背面），除甲○○係加晉實業社之負責人外，其餘股東均
    為加晉實業社之原有員工。
  (十)原告自97年12月起至同年6 月止之薪資分別為2 萬4065元、
    2 萬8851元、2 萬25948 元、2 萬29668 元、2 萬7418元、
    0 元，原告自98年6 月起即未支薪之原因，係因被告公司工
    作不多，請原告在家休息所致（詳調解卷第8頁）。
四、本件爭點與本院判斷：
  (一)受雇加晉實業社與加晉實業有限公司之勞工何時開始適用勞
    動基準法之規定：
  按行政院勞工委員會87年12月31日（87）台勞動一字第0596
    05號公告：「下列各業及工作者不適用勞動基準法，其餘一
    切勞雇關係，自即日起適用該法：一、不適用之各業：（一
    ）藝文業。（二）其他社會服務業。（三）人民團體。（四
    ）國際機構及外國駐在機構。二、不適用之各業工作者：（
    一）餐飲業中未分類其他餐飲業之工作者。（二）公立之各
    級學校及幼稚園、特殊教育事業、社會教育事業、職業訓練
    練事業等（技工、工友、駕駛人除外）之工作者；私立之各
    級學校、特殊教育事業、社會教育事業、職業訓練事業、已
    完成財團法人登記之私立幼稚園等之教師、職員。（三）公
    立學術研究及服務業（技工、工友、駕駛人除外）之工作者
    ；私立學術研究及服務業之研究人員。（四）娛樂業中職業
    運動業之教練、球員、裁判人員。（五）公務機構（技工、
    工友、駕駛人、清潔隊員及國會助理除外）之工作者。（六
    ）國防事業（非軍職人員除外）之工作者。（七）醫療保健
    服務業之醫師、法律及會計服務業之律師及會計師。」
  查加晉實業社、被告加晉實業有限公司之營業項目分別為各
    種車床零件及機械零件買賣業務與機械批發業，於87年12月
    31日以前並未經指定適為適用勞動基準法之行業，揆諸上開
    行政院勞工委員會之公告，其僱用之勞工應自87年12月31日
    起適用勞動基準法之規定。
  (二)被告加晉實業有限公司應否承認原告任職於加晉實業社期間
    之年資：
  按事業單位改組或轉讓時，除新舊雇主商定留用之勞工外，
    其餘勞工應依第16條規定期間預告終止契約，並應依第17條
    規定發給勞工資遣費；其留用勞工之工作年資，應由新雇主
    繼續予以承認，勞動基準法第20條定有明文。
  查被告加晉實業有限公司於88年10月15日為設立登記時，法
    定代理人與加晉實業社同為黃福永，除將營業所設置於加晉
    實業社之營業地即台北泰山鄉○○街20巷4 號之廠房外，並
    僱用加晉實業社原有9 名員工，與利用加晉實業社之原告設
    備於原址繼續營業外，且於89年3 月10日之勞工保險退險申
    請表上記載退保原因為「公司行號變更」，自堪信原告主張
    加晉實業有限公司係由加晉實業社改組而設立。
  被告雖抗辯：加晉實業有限公司成立後，加晉實業社仍有繼
    續對外營業，並有開立發票，收取帳款以了結業務，如認加
    晉有限公司係由加晉實業社改組而設立，衡情不可能同時有
    兩個法人格存在，甲○○亦無將其獨資經營之加晉實業社辦
    理歇業登記之必要云云。惟查加晉實業社係獨資經營，並無
    於法定代理人之自然人人格外另有法人人格存在之情事，而
    其法定代理人甲○○如未死亡，甲○○之人格即會與加晉實
    業有限公司之人格併存，自不能因此即遂謂獨資商號不能改
    組為公司組織，否則，豈非謂獨資商號之法定代理人如未死
    亡，獨資商號即無法改組為法人，焉有是理？次查甲○○於
    加晉實有限公司88年10月15日設立登記後，但將加晉實業社
    之名義為了結業務之行為，並未再以加晉實業社之名義為新
    之營業行為，則加晉實業社實際上已進入清算之狀態，實與
    法人因解散而進行清算程序無異，並無實質之兩個企業體存
    在。核被告此部分之抗辯，顯屬無據，不足採信。
  (三)原告請求被告給付退休金76萬0104元部分：
  按「勞工有左列情形之一者，得自請退休：一、工作十五年
    以上年滿五十五歲者。二、工作二十五年以上者。三、工作
    十年以上年滿六十歲者。」勞動基準法第53條定有明文。經
    查原告係37年7 月30日出生，於98年7 月2 日時為滿60歲之
    人，因被告加晉實業有限公司自必須承認原告任職於加晉實
    業社之年資，則原告之工作年資自85年2 月28日起算至98年
    7 月2 日止為13年4 月5 日，自符合自請退休之要件。次查
    原告主張其於98年7 月2 日向被告自請退休，並請求給付退
    休金，因被告拒絕，乃向為北縣政府勞工局申請勞資爭議協
    調，嗣經台北縣政府於98年7 月31日協調未果之事實，有台
    北縣政府處理勞資爭議協調會議記錄1 件在卷足憑（附於調
    解卷第8 頁），自堪為真實。被告雖抗辯原告並未向被告自
    請退休，且被告公司分別於98年8 月11日、8 月12日等多次
    以存證信函請求原告上班，原告均置之不理，為此被告公司
    已於98年9 月16日以新莊後港路郵局第689 號存證信函終止
    勞動契約，原告自無退休金請求權云云。惟查原告於98年7
    月31日之台北縣政府處理勞資爭議協調會議上即一再主張其
    於同年月2 日已向被告申請退休，並請求給付退休金，有當
    日會議記錄可憑，則兩造之勞動關係於原告向被告請求退休
    時即已終止，詎被被仍於原告自請退休有會議記錄可載，且
    被告亦參與當日協調會之情形下，陳稱原告未向被告申請自
    請退休，並於98年9 月16日以原告曠職為由終止勞動契約。
    核被告所辯，顯與事實不符，不足採信。
  次按「勞工工作年資自受僱之日起算，適用本法前之工作年
    資，其資遣費及退休金給與標準，依其當時應適用之法令規
    定計算；當時無法令可資適用者，依各該事業單位自訂之規
    定或勞雇雙方之協商計算之。適用本法後之工作年資，其資
    遣費及退休金給與標準，依第17條及第45條規定計算。」、
    「勞工退休金之給與標準如左：一、按其工作年資，每滿一
    年給與兩個基數。但超過十五年之工作年資，每滿一年給與
    一個基數，最高總數以四十五個基數為限。未滿半年者以半
    年計；滿半年者以一年計。」勞動基準法第84條之2 、第55
    條第1 項定有明文。經查原告自87年12月31日起始有勞動基
    準法之適用，此前既無勞動基準法之規定，加晉實業社亦未
    自訂規定規範退休事項，兩造復無法達成協商，原告自不得
    請求被告給付勞動基準法適用前之退休金，則原告自請求被
    告給付退休金之年資自87年12月31日起自至98年7 月2 日止
    共計11年6 月又2 日，退休基數為24個。次查原告自98年6
    月起即未支薪，係被告因工作量少不能繼續其事業，致原告
    不能工作，參酌勞動基準法施行細則第2 條第4 款之規定不
    列入計算平均工資，則原告最近6 個月之月平均工資即為自
    97 年12 月起至98年5 月止所領薪資總合除以6 ，即為2 萬
    8152元【計算式：(32965+24065+28851+25948+29668+27418
    )/6=28152.5 ，小數點以下無條件捨去】。據此計算，原告
    請求被告給付退休金67萬5648元（計算式：24*28152=67564
    8 ），核屬有據，逾此之請求，即屬無據。
五、從而，原告依據勞動基準法第53條、第55條之規定，請求被
    告給付退休金67萬5648，及自98年9 月30日即起訴狀繕本送
    達翌日起至清償日止按年息5%計算之利息，為有理由，應予
    准許，逾此之請求，為無理由，應予駁回。而兩造均陳明願
    供擔保請准宣告假執行與免假執行，就原告勝訴部分，經核
    均無不合，爰分別酌定相當之擔保金額，准許之。至於原告
    敗訴部分，其假執行之聲請亦失所附麗，應併予駁回。
六、結論：原告之訴為一部有理由，一部無理由，依民事訴訟法
    第79條、第390條第2項、第392條第2項，判決如主文。
中    華    民    國    99    年    1     月    29    日
                  民事第三庭    法  官  何君豪
以上正本係照原本作成。
如對本判決上訴，須於判決送達後20日內向本院提出上訴狀。
中    華    民    國    99    年    2     月     1    日
                                書記官  黃琴茜

司法院資訊處製作；財團法人民間司法改革基金會備份。
